臺灣臺中地方法院民事判決　96年度訴字第1857號
　原　　　告　丁○○
　訴訟代理人　林坤賢律師
　複　代理人　乙○○
　訴訟代理人　邱華南律師
　被　　　告　甲○○
　訴訟代理人　丙○○
上當事人間請求拆屋還地事件，經本院於民國96年11月2日言詞
辯論終結，判決如下：
    主    文
被告應將坐落臺中市○區○○段230-258地號土地如附圖所示Ｂ
斜線部分面積47平方公尺之鋼筋混凝土蓋鐵架烤漆板建物拆除，
並將土地返還與原告。
被告應自民國95年7月21日起至遷讓交還第1項土地之日止，按年
給付原告新臺幣貳萬伍仟零肆元。
原告其餘之訴駁回。
訴訟費用由被告負擔。
本判決第1項部分，於原告以新臺幣伍拾肆萬壹仟元供擔保後，
得假執行。但被告以新臺幣壹佰陸拾貳萬壹仟伍佰元為原告供擔
保後，得免為假執行。
原告其餘假執行之聲請駁回。
    事實及理由
甲、程序方面：
    按訴狀送達後，原告不得將原訴變更或追加。但請求之基礎
    事實同一、擴張或減縮應受判決事項之聲明者，不在此限。
    民事訴訟法第255條第1項第2款、第3款分別定有明文。又按
    原告於判決確定前，得撤回訴之全部或一部，民事訴訟法第
    262條第1項定有明文。本件原告提起本訴原聲明請求：「被
    告甲○○應將坐落台中市○區○○段230-258地號（面積約
    37平方公尺，面積以地政機關實測為準）土地如附圖所示斜
    線部分之地上建築物拆除，並將土地返還與原告，且應自民
    國（下同）95年7月21日起至交還土地之日止，按年賠償原
    告新臺幣（下同）127,650元。」嗣於96年10月4日提出民事
    聲明狀則變更請求：「被告甲○○應將坐落台中市○區○○
    段230-258地號面積47平方公尺土地如附圖所示斜線部分之
    地上建築物拆除，並將土地返還與原告，且應自95年7月21
    日起至交還土地之日止，依之公告土地現值每平方公尺34,
    500元，共47平方公尺，總價1,621,500元10％計算，按年賠
    償原告162,150元。」，可認係基於同一基礎事實為訴之變
    更及撤回，依前開說明，應予准許。
乙、實體方面：
壹、本件原告起訴主張：本件坐落台中市○區○○段230-258地
    號面積72平方公尺之土地（下稱系爭土地）係原告所有，惟
    其中如附圖所示Ｂ斜線部分面積47平方公尺之土地，由被告
    無權占用並搭建鋼筋混凝土蓋鐵架烤漆板建物（下稱系爭建
    物）於系爭土地上居住使用，原告雖曾多次請求被告拆遷系
    爭建物，惟被告均未置理，為此，原告援依民法767條前段
    及中段主張被告應拆除系爭建物並將系爭土地返還於原告。
    又被告無權占用原告系爭土地使被告受有相當於租金之損害
    ，對原告除有不當得利外亦有侵權行為，故原告爰依民法第
    179條及民法第184條請求被告返還自95年7月21日起，以系
    爭土地之公告土地現值每平方公尺34,500元，共47平方公尺
    ，總價1,621, 500元10％計算，請求被告每年共162,150元
    之損害賠償。又本件原告與訴外人國有財產局台灣中區辦事
    處（下稱國有財產局）所簽定系爭土地之買賣屬一般買賣契
    約，與行政行為無涉，是以，被告停止訴訟程序之聲請，要
    件不符亦無必要。又被告已自認未向國有財產局承租系爭土
    地，自無土地法第104條規定之物權效力之優先承買權，故
    國有財產局同意原告買受系爭土地之行政行為有瑕疵，實有
    誤會。況土地權利之登記縱使存有無效之原因，須依法塗銷
    登記後方能排除原告權利之行使等語。並聲明：
    (1)被告應將坐落台中市○區○○段230-258地號土地如附圖
      所示Ｂ斜線部分面積47平方公尺之鋼筋混凝土蓋鐵架烤漆
      板建物拆除，並將土地返還與原告。
    (2)被告應自95年7月21日起至交還土地之日止，依之公告土
      地現值每平方公尺34,5 00元，共47平方公尺，總價1,621
      ,500元10％計算，按年賠償原告162,150元。
    (3)原告願供擔保請准宣告假執行。
貳、被告則以：被告對於占用系爭土地之事實不爭執，惟原告向
    國有財產局承購土地之作業，係於93年9月27日，原告將其
    所有之土地230-32地號分割殘存剩餘之畸零地，以申請承購
    公有畸零地230-258地號，乃違反國有財產法第49條第3項及
    財政部79年1月11日台財產2字第79000404號函示，故該作業
    程序實有瑕疵，自依民法第71條前段無效，並請鈞院停止民
    事訴訟程序，以利被告循行政爭訟提起上開行政行為違法之
    救濟；況被告自87年10月前即已興建房舍久居於此，非故意
    占用系爭土地，係事後方知系爭土地已由原告依上開作業程
    序向國有財產局買受。且被告多年欲向國有財產局承租或承
    購系爭土地，惟國有財產局曾稱系爭土地為水利地不能承租
    ，被告又不諳法令或不合當時法令致不能如願，今被告願購
    買系爭土地或以交換土地解決爭議。再者，上開買賣未經公
    開招標，亦未先行通知已有建物多年之被告，致原告違法以
    小畸零地併購公有土地，亦有侵害被告之優先承買權等語置
    辯。並聲明：
    (1)駁回原告之訴及假執行之聲請。
    (2)如受不利判決，願供擔保請准宣告免為假執行。
參、兩造不爭執之事實：
  (一)被告占用原告向國有財產局購買坐落於台中市○區○○段
    230-258地號之系爭土地如附圖所示Ｂ斜線部分面積47平方
    公尺之土地，並於87年10月前即已興建系爭建物久居其上。
  (二)被告未向國有財產局承租系爭土地。
肆、法院之判斷：
一、本件兩造爭執之處，應在於：
    (一)原告主張被告無權占有系爭土地，是否有理由？
    (二)原告得請求被告給付之不當得利數額為何？
二、首就原告主張被告無權占有系爭土地，是否有理由？以論：
    原告主張系爭土地係原告所有，惟其中如附圖所示Ｂ斜線部
    分面積47平方公尺之土地，由被告無權占用並搭建系爭建物
    於系爭土地上居住使用，原告雖曾多次請求被告拆遷系爭建
    物，惟被告均未置理，為此，原告援依民法767條前段及中
    段主張被告應拆除系爭建物並將系爭土地返還於原告之事實
    ，業據其提出與所述情節相符之台中法院郵局第10298號存
    證信函影本2份、北區○○段230-258地號土地登記第二類謄
    本、中正電謄字第109642號地籍圖謄本、法院囑託鑑測案件
    法官現場囑託事項紀錄表及台中市中正地政事務所土地複丈
    成果圖等影本各一份為證，尚非無憑，並據本院依原告聲請
    函囑台中市中正地政事務所測量人員會同本院及兩造勘測現
    場，依該局測量結果，被告確佔有系爭土地如附圖所示Ｂ斜
    線部分面積47平方公尺之土地，由被告占用並搭建系爭建物
    於系爭土地上居住使用屬實，此有該局土地複丈成果圖及本
    院勘驗筆錄存卷可稽，即被告對於其有占用上開土地建屋使
    用之事實亦不爭執，被告復未舉證憑以證明其為有權占有，
    是依本院調查之結果，堪信原告主張被告無權占用系爭土地
    為真實可採。至被告雖以前揭情詞置辯，並據其提出國有非
    公用不動產讓售作業流程、私有土地所有權人細分土地已申
    請合併相鄰公有土地並期以公告土地現值承受公有土地案件
    處理方式、測整謄字第086523號地籍圖謄本、北區○○段
    230-32地號土地登記第二類謄本、台中市畸零地使用規則、
    航測繪製圖、行政訴訟起訴狀、切結書、台灣電力股份有限
    公司台中區營業處函、占用國有土地使用補償金計算表及繳
    納收據等影本各1份、現場照片影本3紙、現場測量照片2紙
    及原告土地照片影本8紙附卷為憑。按被告雖抗辯稱訴外人
    國有財產局同意原告買受系爭土地之行政處分有瑕疵，致使
    被告未能行使優先承買權，被告已另提出行政訴訟云云，然
    此為原告所否認。經查原告與國有財產局間所簽訂系爭土地
    之買賣係依私法即民法而簽訂之一般買賣契約，並非簽訂行
    政契約即屬行政處分行為。是以，就系爭土地之買賣契約之
    性質而言，核屬私法行為，即與公法上之行處分行為無涉。
    是則，被告縱使提起行攻訴訟救濟，亦無從解消原告與國有
    財產局間所簽訂系爭土地之私法上買賣行為，被告執此抗辯
    ，應不可採。次查被告雖抗辯其有優先承買權云云，然觀諸
    卷附被告於96年9月19日所提出之答辯狀答辯事實及理由欄
    中第六項業已自承：「……且民多年前欲向國有財產局承租
    （購）本件土地，均因不暗法令或不合當時法令規定，致不
    能如願……。」等語，可知被告已自認從未向國有財產局承
    租得系爭土地，則被告既非承租人，即無土地法第104條規
    定優先承買權之適用，則被告憑此抗辯，亦無足採。是縱被
    告業已另行提起行政處分救濟，然因其結果並不影響本案之
    請求，則被告猶憑以請求停止訴訟，即屬無據。此部分仍應
    以原告之主張較可採信為真實，是被告所為即屬無權占有，
    則原告基於物上請求權之法律關係，請求被告應將系爭土地
    如附圖所示Ｂ斜線部分面積47平方公尺之鋼筋混凝土蓋鐵架
    烤漆板建物拆除，並將土地返還與原告，於法有據，應予准
    許。
三、次就原告得請求被告給付之不當得利數額為何？以論：原告
    就此係主張被告無權占用原告系爭土地使被告受有相當於租
    金之損害，對原告除有不當得利外亦有侵權行為，故原告爰
    依民法第179條及民法第184條請求被告返還自95年7月21日
    起，以系爭土地之公告土地現值每平方公尺34,500元，共47
    平方公尺，總價1,621, 500元10％計算，請求被告每年共16
    2,150元之損害賠償等語。經查被告無任何占有權源卻仍繼
    續占有系爭土地如附圖所示Ｂ斜線部分面積47平方公尺之土
    地，並搭建系爭建物於系爭土地上居住使用，被告占有上開
    土地即無法律上原因，且被告受有利益，與原告受損害間有
    因果關係，合於民法第179條規定，且按被告無法律上原因
    占有系爭土地，可能獲得相當於租金之利益為社會通常之觀
    念，最高法院61年台上字第1695號判例亦可參照，原告主張
    依民法第179條不當得利之法律關係，請求被告給付相當於
    租金之不當得利，即屬有據。次按土地法第97條第1項規定
    ，城市地方房屋之租金，以不超過土地及其建築物申報總價
    年息百分之十為限。而租用基地建築房屋基地租金之計算，
    則依土地法第105條準用第97條之規定。又本件原告係於94
    年5月25日因買賣移轉登記取得系爭土地所有權，有系爭土
    地登記謄本可稽，故原告請求被告應自95年7月21日起給付
    原告相當於租金之不當得利，即屬有據。次查本件系爭土地
    96年1月之申報地價為每平方公尺7,600元，有原告所提出之
    土地登記謄本可稽。又本院斟酌被告占用系爭土地僅供住宅
    使用，使用之附加價值低，認應按申報地價年息百分之七計
    算之，較為允當。故本件被告自95年7月21日起每年之不當
    得利金額應為7,600元×47平方公尺×7%＝25004元，從而，
    原告依不當得利規定請求被告自95年7月21日起至遷讓交還
    上開土地之日止，每年給付之金額，於25004元之範圍內，
    為有理由，應予准許，逾此範圍之請求，則屬無據，應駁回
    之。
四、綜上所陳，原告主張依民法物上請求權之法律關係，請求被
    告應將系爭土地如附圖所示Ｂ斜線部分面積47平方公尺之鋼
    筋混凝土蓋鐵架烤漆板建物拆除，並將土地返還與原告，為
    有理由，應予准許，又原告依不當得利規定請求被告自95年
    7月21日起至遷讓交還上開土地之日止，每年給付之金額，
    於25004元之範圍內，為有理由，應予准許，逾此範圍之請
    求，則屬無據，應駁回之，爰為主文第1項及第2項所示。又
    兩造陳明願供擔保，聲請宣告假執行或免為假執行，經核原
    告勝訴部分，合於法律規定，爰分別酌定相當之擔保金額宣
    告之；原告其餘假執行之聲請，因訴之駁回而失所依據，不
    予准許。
伍、本件事證已臻明確，兩造其餘主張、陳述或舉證，經審酌後
    核與本件判決結果不生影響，爰不一一加以論述，附此說明
    。
陸、訴訟費用負擔之依據：民事訴訟法第79條。
中　　華　　民　　國　　96　　年　　11　　月　　30　　日
                  民事第一庭    法  官  呂明坤
正本係照原本作成。
如對本判決上訴，須於判決送達後20日內向本院提出上訴狀。
中　　華　　民　　國　　96　　年　　11　　月　　30　　日
                                書記官  吳慕先
